臺灣高等法院臺南分院刑事判決　九十五年度上易字第六八五號
上訴人　臺灣嘉義地方法院檢察署檢察官
被　告　乙○○
選任辯護人　蔡碧仲　律師
　　　　　　陳怡禎　律師
上列上訴人因被告家暴傷害案件，不服臺灣嘉義地方法院九十五
年度易字第三六一號中華民國九十五年十月三十一日第一審判決
（起訴案號：臺灣嘉義地方法院檢察署九十五年度偵字第四七四
二號），提起上訴，本院判決如下：
    主    文
上訴駁回。
    理    由
一、公訴意旨以：被告乙○○係告訴人丁○○○之侄兒，兩人間
    具有家庭暴力防治法第三條第四款之家庭成員關係，因分配
    家產等問題，被告與告訴人及其配偶丙○○原有嫌隙，互不
    相睦。詎被告竟基於傷害人身體之犯意，於民國（下同）九
    十四年十二月二日晚上十時五十五分許，在告訴人位於嘉義
    縣太保市○○路○段六六一巷十五號住處附近路旁，持木棍
    一支毆打告訴人臀部、大腿及左手腕，致告訴人受有左臀部
    十四乘十一公分瘀傷、右下肢大腿十五乘十點五公分瘀傷、
    右小腿內側五乘五公分瘀傷、左大腿十乘十二公分瘀傷及左
    前臂三乘二公分瘀傷等傷害，案經告訴人提出告訴，因認被
    告涉犯刑法第二百七十七條第一項普通傷害罪嫌云云。
二、按犯罪事實應依證據認定之，無證據不得認定犯罪事實；不
    能證明被告犯罪者，應諭知無罪之判決，刑事訴訟法第一百
    五十四條第二項、第三百零一條第一項分別定有明文。又告
    訴人之告訴，係以使被告受刑事訴追為目的，是其陳述是否
    與事實相符，仍應調查其他證據以資審認。再事實之認定，
    應憑證據，如未能發現相當證據，或證據不足以證明，自不
    能以推測或擬制之方法，為裁判基礎，且認定犯罪事實所憑
    之證據，雖不以直接證據為限，間接證據亦包括在內，然而
    無論直接證據或間接證據，其為訴訟上之證明，須於通常一
    般之人均不致有所懷疑，而得確信其為真實之程度者，始得
    據為有罪之認定，倘其證明尚未達到此一程度，而有合理懷
    疑存在，無從使事實審法院得有罪之確信時，即應諭知被告
    無罪之判決（最高法院五十二年台上字第一三○○號、四十
    年台上字第八六號、七十六年台上字第四九八六號等判例參
    照）。
三、公訴人認被告涉有刑法第二百七十七條第一項普通傷害罪嫌
    ，無非係以告訴人偵查中之指訴、被告與告訴人相互不睦之
    事實、被告經測謊就「本案其未拿木棍打被害人」回答，呈
    情緒波動之反應，研判有說謊及傷害診斷書一紙等，為其主
    要所憑論據。訊據被告堅詞否認有傷害告訴人犯行，辯稱：
    當時伊在家裡並未在現場，亦未打告訴人等語。
四、經查：
(一)本件告訴人固於九十四年十二月五日，前往臺灣嘉義地方法
    院檢察署對被告提出傷害告訴，指訴被告穿黑衣矇面於九十
    四年十二月二日晚上十時五十五分許，至其嘉義縣太保市○○路○段六六一巷十五號住處前稻田，持木棍毆打正在該處
    小便之告訴人，並提出九十四年十二月五日之傷害診斷書一
    份，證明受有左臀部十四乘十一公分瘀傷、右下肢大腿十五
    乘十點五公分瘀傷、右小腿內側五乘五公分瘀傷、左大腿十
    乘十二公分瘀傷及左前臂三乘二公分瘀傷等傷害。並於原審
    及本院審理時，與其夫丙○○一再指訴確為被告毆打。但被
    告於警訊、偵查中、原審及本院審理時堅詞否認此事。
(二)然告訴人之夫丙○○於案發後向嘉義縣警察局水上分局南新
    派出所備案，於同日晚上約十一時四十分許，南新派出所巡
    邏員警甲○○前往告訴人住處協助處理，告訴人未製作報案
    筆錄，為證人甲○○及丙○○證述在卷。據證人即巡邏警員
    甲○○於原審證稱：到現場處理時曾詢問告訴人係遭何人毆
    打，而告訴人與丙○○及當時亦在上開住處內之渠等小孩討
    論後，明白表示不知係遭何人毆打，因此伊無法做進一步之
    處理，而派出所工作紀錄簿上亦係記載告訴人有指明遭毆打
    之時間、地點及過程，但並未指訴對象等語明確（見一審卷
    第六十四至六十六頁），於本院證稱：「（告訴人被打後，
    有無去報案？）我當時是外勤，經值班通知我的，我即直接
    到告訴人家去。」「（告訴人如何對你說？）他當場表演他
    去看選舉造勢活動回來因尿急，在門口尿尿，有一穿黑衣黑
    褲之人打他。」「（他當時有無說係何人打他？）我當時有
    問他，他說不知道是誰，也不認識打他之人。」「（他當時
    有無說是「進雄」打他？）沒有。」「（當時有無說是圍籬
    笆之人打他？）沒有。」「（他當時有無說他與乙○○間有
    何糾紛？）沒有。只說他被打而已。當時我有告知他，打人
    是傷害案件，我還有告訴他小兒子，因他小兒子讀大學，告
    訴他們若知係何人打他，可隨時來提出告訴。」（見本院卷
    第六十九、七十頁），證述告訴人與丙○○案發時均明白表
    示不知係遭何人毆打。況經本院調取原審於九十五年十月十
    七日詢問丙○○之光碟，勘驗光碟結果，丙○○於原審該日
    證稱：「（你去派出所報案時，有無跟警察說是何人打她？
    ）我沒有講。」「（你太太在警局有無說是何人打她？）沒
    有．沒有說。」（見本院卷第一一六、一二０頁）。均證述
    告訴人及其夫丙○○案發當日於警員至現場處理時，仍不知
    為何人毆打，亦未報案稱係何人毆打。足見告訴人於案發當
    日至派出所或巡邏警員現場處理時未能向警員指明毆打之人
    ，完成對被告提出告訴之程序，使承辦警員能迅為蒐集事證
    ，嗣於四日後始檢驗傷勢，再向地檢署申告，是告訴人指訴
    被告即為穿黑衣矇面毆打伊之人，實值存疑。
(三)本院於九十六年三月二十六日至現場履勘，告訴人房屋坐落
    於田園之間，庭院前面及右側為稻田，左側為鄰人圍牆，靠
    左側緊鄰鄰人圍牆邊留有道路，往屋後出入，有警繪現場圖
    及現場照片可參（見本院卷第一０九至一一一頁），據警依
    告訴人指訴其回家停車、小便、及其屋內廁所位置測量，停
    車處距屋內廁所九點六公尺，停車處距小便處四十公尺，並
    請警於晚間十時五十五分許，依告訴人所述被毆處（即小便
　　處）拍照，案發現場有屋前、屋後共微弱三盞燈，仍顯現一
　  片昏暗（按本院勘驗日期為春季，天候良好，且比案發之十
    二月二日為冬季，氣候更佳），有照片可憑（見本院卷第一
    一二、一一三頁）。告訴人於深夜在戶外且燈光、月光昏暗
    之情況下，告訴人及丙○○於原審均證述當時僅有微微月光
    云云，能看清矇面黑衣男子僅露出之眼睛、眉毛、鼻子等部
    位，及看清身著「黑衣、黑褲、黑帽」男子之外型、體態，
    實屬不可能。又與矇面黑衣男子有一段距離遠之證人丙○○
    ，則更不待言。是告訴人於案發警員處理時，未能指出毆打
    之人，乃屬真實，迨四日後再指訴被告為矇面黑衣男子毆打
    伊之人，係因分配家產等問題，回想應係與渠夫妻有嫌隙之
    被告所為，則屬主觀之臆測，自不可採。
(四)據告訴人於原審指證：當時蹲在稻田裡小便時，遭矇面黑衣
    男子持木棍一直不停的毆打約六、七分鐘（見一審卷第五十
    七頁）。惟告訴人為一婦道人家，停車於其住處庭院尿急時
    ，郤未至距屋內九點六公尺廁所小便，而至屋前四十公尺處
    稻田裡小便，並有告訴人於原審當庭所繪停車處及小便處之
    相關位置之現場位置圖可參（見一審卷第八十七頁），實有
    違社會常情。況倘如告訴人所述當時遭持木棍不停的毆打約
    六、七分鐘，則告訴人身體理應遭受數十下之毆打而呈遍體
    鱗傷．惟依其提出之傷害診斷書記載，告訴人所受之傷害僅
    約五處，是告訴人所稱遭毆打約六、七分鐘一節亦屬誇大之
    詞。再者其夫丙○○於原審證稱：伊聽到告訴人喊叫便趕快
    起身，且未及穿鞋即快速衝出屋外，矇面黑衣男子亦趕快逃
    逸等語（見一審卷第六十七頁），可見告訴人遭毆打之時間
    應屬短暫。而在短時間內突遭以木棍襲擊，以告訴人一方面
    須先設法拉上褲子，一方面須設法躲避身體重要部位遭木棍
    毆打，自無法看清毆打之矇面黑衣男子之外型、體態，是告
    訴人指訴被告為毆打伊之矇面黑衣人，則不足採。綜合上情
    ，足可認定告訴人及證人丙○○於事發當時均未能看清該矇
    面黑衣男子之真實身分，故於至派出所報案及巡邏警員前往
    現場處理時，均未能指明毆打之人供警員做進一步之偵查作
    為，而係於案發後因想起與被告曾有前開糾紛，始推認應係
    被告所為，再親至嘉義地檢署申告，矇面黑衣毆打之人為被
    告，是告訴人指訴係其事後臆測之詞，尚難採信。
(五)至被告實施測謊結果，就「本案其未拿木棍打被害人」回答
    ，呈情緒波動之反應，認應有說謊，有法務部調查局九十五
    年五月二十三日調科南字第○九五○○一九九九九○號鑑定
    通知書可參（見偵查卷第二頁）。測謊程序之要件雖未欠缺
    （見偵查卷第十至十八頁），測謊鑑定結果固有證據能力。
    惟關於被告之測謊鑑定，僅為本案判斷基礎之一，相較於其
    他事證，並無明顯優越之地位，演繹最高法院歷來判決就測
    謊鑑定報告證據價值所揭示之意旨，測謊鑑定報告並非唯一
    且突出之優勢證據，仍應綜合其他事證之質量，相互辯駁印
    證，始得進以判斷待證事項之真實或存否。再者，測謊檢查
    與緘默權間之緊張關係，雖有究係針對非供述證據（生理變
    化）鑑定，抑或其仍為供述採取本質之爭論，然無異議者，
    厥為驗證受測者應答與犯罪攸關之問題呈情緒波動反應之測
    謊結果，要非等同於（任意性）自白。換言之，犯罪嫌疑人
    之辯解，縱呈情緒波動反應而鑑定為說謊，然揆諸測謊鑑定
    之本質──從受測者未徵顯於外之生理變化與提問題旨間之
    相對關係，顯示出回答之虛假，或可推論犯罪嫌疑人內心係
    肯認設問之題旨，卻刻意矯飾而言不由衷，但卻絕非等同於
    其就題旨事實自認甚或就犯行自白，殆無疑義。
(六)又本件測謊鑑定研判被告否認「本案其未拿木棍打被害人」
    乙事呈情緒波動反應，然不能忽視被告亦曾於八十七年八月
    二十五日持木棍毆打告訴人受傷之歷史事實（見卷附本院八
    十八年度上易字第五七四號刑事確定判決），而測謊鑑定係
    以具有記憶特性之受測人曾否從事具體之行為作為測試標的
    ，且祇要記憶猶存，「測謊時距案發時間之長短，對於測謊
    之準確度，並無明顯直接之影響」（見翁景惠、高一書著《
    測謊在我國法院使用之實證研究》第四十三頁）。本件被告
    受測時就相關、無關、對照問題中之相關問題「本案其未拿
    木棍打被害人」為否定之回答，呈情緒波動反應，研判有說
    謊，然充其量僅能憑此動搖其抗辯，亦即該測謊結果，適合
    用以攻擊、質疑被告答辯之可信度，卻不能執此疑有不實之
    辯解，據以認為已滿足待證事實證立之要求（最高法院八十
    八年度台上五四一號、九十一年度台上四五七四號等判決意
    旨參照），在在不得逕認告訴人之指證真實且正確。況被告
    就上開相關問題中「本案」之針對性，是否能完全排除前於
    八十七年間同持木棍毆打告訴人受傷情境之記憶，顯非無疑
    ，被告堅詞否認犯行之辯解，實不能遽依上開測謊鑑定意見
    而斷然排斥。尤有甚者，刑事證據之採認，關於被告任意性
    之自白，尚猶需補強證據證明與事實相符，始可採為認定事
    實之基礎，本件被告對被訴犯罪之肯認與否之態度，對照告
    訴人及證人丙○○前揭有瑕疵之證言，全案事證證據價值低
    落，不言可喻。
(七)綜上所述，告訴人及證人丙○○就至派出所報案及巡邏警員
    至現場處理時，未能向警員指明被告即係毆打之矇面黑衣男
    子，至告訴人於數日後親至嘉義地檢署對被告提出告訴，應
    係於案發後想起與被告曾有糾紛，始推認被告所為，故係告
    訴人及證人丙○○事後臆測之詞，尚難採信。至被告實施測
    謊結果，雖就「本案其未拿木棍打被害人」之回答，呈情緒
    波動之反應，認應有說謊之情，惟不得依此作為判決被告有
    罪之唯一依據。又縱告訴人與被告之母有分配家產等問題發
    生涉訟，亦無法遽以憑論，被告即係毆打告訴人之人。此外
    ，復無其他積極證據足資證明被告有何檢察官所指之傷害犯
    行，基於無罪推定原則，自不能證明被告犯罪。
五、原審認被告犯罪不能證明，為無罪判決之諭知，理由雖與本
    院上述理由不盡相符，結論則為相同，自應予維持。公訴人
    依告訴人請求上訴，指摘原判決不當，為無理由，應予駁回
    。
六、據上論斷，應依刑事訴訟法第三百六十八條，判決如主文。
本案經檢察官徐松奎到庭執行職務。
中　　華　　民　　國　　96　　年　　5     月　　30  　日
　　            刑事第一庭審判長法官　黃　崑　宗
　　                            法官　王　明　宏
　　                            法官　蔡　長　林
以上正本證明與原本無異。
不得上訴。
　　　　　　　　　　　　　　　書記官　李　培　薇
中　　華　　民　　國　　96　　年　　5     月　　31  　日
